【裁判字號】    90,上訴,1654
【裁判日期】    901211
【裁判案由】    妨害公務
【裁判全文】
臺灣高等法院臺中分院刑事判決                    九十年度上訴字第一六五四號
    上  訴  人
    即  被  告  丙○○
    選任辯護人  林邦賢
右上訴人，因被告妨害公務案件，不服臺灣臺中地方法院九十年度訴字第一四三一號
，中華民國九十年八月七日第一審判決（起訴案號：臺灣臺中地方法院檢察署九十年
度偵字第八七０一號），提起上訴，本院判決如左：
    主  文
原判決撤銷。
丙○○損壞公務員職務上委託第三人掌管之文書，處有期徒刑肆月，如易科罰金，以
參佰元折算壹日。
    事  實
一、丙○○係得制事業有限公司（設於臺中縣太平市○○街九十巷三六號一樓，登記
    負責人為丙○○之配偶丁○○，下稱得制公司）之實際負責人，於民國（下同）
    八十九年十二月間某日（確實時間不詳，起訴書誤載為九十年十二月），意圖為
    得制公司不法之利益，未經向台灣電力股份有限公司（下稱台電公司）申請同意
    ，逕將台電公司出租得制公司而裝設於其公司，並由台電公司員工之公務員職務
    上委託其所保管之電度表（電號○七─六三─七○六○─一一─四號、電表號碼
    00000000號）外，附有台電字樣及閃電圖記之封印鎖（Ｚ000000
    000、Ｚ000000000）之鐵環及中央標準局之同字號鉛封之鉛封線加
    以破壞，致使該由台電公司所加封之意思表示之證明受損後，打開電錶玻璃蓋，
    以不詳之方法改動內部結構後卡住電錶圓盤，使得電錶圓盤轉速減慢（用電量小
    時轉不動，用電量大時才會稍轉），使電錶失效不準，以減少用電度數計算之方
    式竊電，減少電費之支出。迨至九十年四月三日十五時三十分許，由台電公司台
    中區營業處稽查員乙○○會同警員陳錫濱、周相鑫共同查獲。
二、案經臺中縣警察局霧峰分局報請臺灣臺中地方法院檢察署檢察官偵查起訴。
    理  由
一、訊據上訴人即被告（下稱被告）丙○○，固坦承其為得制公司之實際負責人，且
    該公司當時之用電量有減少之情事，惟矢口否認有前揭犯行，並先後於原審及本
    院辯稱︰其於八十九年十一月二十二日因腿摔斷住院，至同月二十五日始出院，
    該電錶是裝在其公司門外的騎樓，高度很高，必須用梯子，所以其不可能在十二
    月的時候破壞電錶。且其母親在九月二十二日去世，所以九月份公司的用電很少
    ，十月份在處理喪事，用電也很少，十一月其從宜蘭回來，要趕工作給客人，所
    以用電量比較高，十一月下旬其摔斷腿後，沒有辦法工作，休息將近三個月左右
    ，因此從十二月到三月份公司的用電量費減少，並不違反常理。又九十年二月份
    其有到台電去申請減電，將四十匹馬力減成十五匹馬力云云。惟查：
(一)被告所營得制公司之電錶遭破壞，因而用電量有明顯減少之事實，業據證人即台
    電公司稽查員乙○○於警訊、偵查、原審及本院審理時證稱：伊在四月三日至被
    告之公司作例行檢查時，發現電錶有異樣，其封印鎖及鉛封線都被破壞了，將鉛
    封線、封印鎖打開之後才能破壞電錶。正常狀況下電錶的圓盤上是不會有刮痕的
    ，因為圓盤已經被人用人為的方式卡死，所以用電量少的時候，圓盤帶不動，用
    電量大的時候，圓盤可能帶得動，所以扣案的電錶上面才會產生刮痕。將圓盤卡
    死會使它的轉速變慢，計量失準等語在卷，並有電錶一個扣案可證。又前開電錶
    外殼電力公司之封印鎖（Ｚ000000000、Ｚ000000000）鐵環
    已被加工缺乏彈性、中央標準局同字號之封印鎖線已遭破壞及電錶內圓形轉盤已
    被不明物卡住，致圓形轉盤上有深且明顯刮痕等情節，復有九十年五月二十五日
    偵查中之勘驗筆錄可憑（參見偵查卷二一頁），並經原審於九十年七月二十四日
    審理時當庭勘驗互核相符（參見原審卷三三頁），此外，並有照片十二張及台灣
    電力公司九十年四月三日用電實地調查書影本一紙附卷可稽，是該電錶遭破壞，
    且八十九年十二月起至九十年三月止之用電量明顯減少之情事，均堪認定。
(二)被告所實際經營之得制公司於八十九年十一月份前所使用電度數，除十月份（二
    四０度）被告遭母喪，明顯偏低之外，每個月大多在一千度以上（八十九年五月
    份六八０度，九月份八四０度除外），惟自八十九年十二月份起至九十年三月份
    ，其度數僅有二八０、三二０、三六０、五二０度不等，且於九十年四月三日查
    獲電錶遭破壞更換新電錶後，八十九年四、五月份用電度數即又恢復至每月一二
    三０、一二三０度等情，有證人乙○○所提出之得制公司使用電費資料一紙在卷
    可憑，足徵上開電錶確係因遭破壞致顯示之用電度數較實際情形短少，至為顯明
    ，被告雖辯稱其於八十九年十一月二十二日腿部受傷，無法工作，而休息近三個
    月左右云云，並提出診斷證明書一紙為證，然此僅能證明被告受傷乙節屬實，尚
    難逕認被告自八十九年十二月起至九十年三月確有減少工作，減少電量之使用，
    更難推論被告不可能破壞上開電錶以減少電費計算之支出。況被告自承上開電源
    僅係得制公司所使用在卷（參見偵查卷二十、二一頁背面），是以上述方式致電
    錶圓盤轉慢，以減少電費之支出，僅對被告之得制公司有利，按理他人不致無故
    為之，是被告辯稱其缺乏技術，無從為上開改造云云，無非係卸責之詞，難以採
    信。且證人乙○○於本院九十年十月十五日調查時證稱「依我判斷電錶被動過時
    間至少半年以上，現場實際用電與電錶顯現之差距很大」、「我們檢查當時的實
    際用電量預估二個月約使用一萬三千多度」云云（參見本院卷四十、四一頁），
    核與偵查卷二七頁之附註所載固屬相符，但並無其他補強證據可資佐證，是該證
    人上開推測之證詞，不足為被告不利之認定，然亦無礙上開用電量驟減之認定。
(三)本院依被告選任辯護人之聲請，函請台電公司查明被告聲請減電之程序，每月基
    本電費差異等等，依該公司臺中區營運處九十年十一月十三日第九０一一─七三
    六四Ｙ號函文所載「得制公司係於九十年一月三十一日至本公司太平服務所申請
    暫停部分契約容量，由原契約四十ＫＷ減至契約十五ＫＷ，該所於九十年二月一
    日派本公司員工戊○○前往抄表。又二月至五月為非夏季用電，其基本電費每一
    ＫＷ每月為一六五元，故由原契約四十ＫＷ減至契約十五ＫＷ後，二月至五月間
    其每月基本電費計減少四一二五元。本戶為低壓需量電力用電每月委由外包抄表
    人員現場抄錄電錶（非每月檢驗）」，對照證人乙○○於原審及本院所供「我們
    每個月都會去抄錶」、「抄錶是另外的人員去抄的，四月份才是我去做例行性的
    檢查，這是不定時的，抄錶人員他們不見得會發現電錶有異常」、「我們是稽查
    單位，不定期去檢查的，公司也沒有人力每個月去檢查，本來申請電力減電，只
    要申請即可，不用動到電錶」、「（被告申請減電時有無動電錶）據我所知只要
    書面申請」等語（參見原審卷三四頁，本院卷四一、四二頁），可見被告聲請減
    少用電契約容量，僅係書面審核（參見偵查卷三一頁），並不須更動電錶，亦無
    必須檢查電錶之程序，且其減電之差異僅在基本電費之計算，其用電量之計算標
    準並未同時改變，則被告於九十年一月底申請減電時有無同時檢查電錶，核與被
    告有無竊電尚無直接關連，此觀被告申請前之八十九年十二月、九十年一月之用
    電量即有異常自明，是被告辯稱其不知電錶有無改造云云，核係畏究之詞，礙難
    採信，又被告聲請傳喚證人戊○○（九十年十一月二十九日具狀，本院已訂於九
    十年十二月四日辯論），本院依址傳喚，未據該證人出庭，但依上所述，顯無礙
    上情之認定，自無待該證人出庭陳述之必要。再者，證人丁○○於本院九十年十
    二月四日審理時所稱被告受傷，不可能改造電錶云云，並無客觀佐證可憑，自難
    為被告有利之認定。綜上所述，被告上開所辯云云，核係卸責之詞，不足採信，
    其上開犯行，均堪認定。
二、按台電公司在用電戶電錶上所裝置之封印鎖，係用以證明該電錶係台電公司所加
    封，而鉛封上之「同」字乃中央標準局或受其委託之機構所製作，且為一定用意
    之證明，經核均與刑法第二百二十條第一項所稱足以表示其用意之證明者相當，
    自應以文書論，且既已隨同出租之電錶，由台電公司之職員基於職務上之關係委
    託用電戶加以保管，如擅自加以損壞，自足使該封印失其加封之意義，是被告損
    壞封印鎖之鐵環及「同」字號鉛封之鉛封線，核其所為，係犯刑法第一百三十八
    條之損壞公務員職務上委託第三人掌管之文書罪。又其以改動內部結構卡住電錶
    圓盤，致使電錶圓盤轉速減慢，使電度表失效不準，影響電錶計算用電度之行為
    ，核係犯電業法第一百零六條第三款之竊電罪。其一次竊電行為繼續進行，係屬
    繼續犯性質之單純一罪，故其後繼續所犯不另論罪，附此敘明。其所犯前開二罪
    間，有方法目的之牽連關係，應從較重之刑法第一百三十八條損壞公務員職務上
    委託第三人掌管之文書罪處斷。原審經審理之結果，認被告罪證明確，予以論科
    ，固非無見，但查，本件用電戶名係得制公司，被告係該公司之實際負責人，是
    本件被告應係為得制公司不法利益而為，原審誤認係「意圖為『自己』不法之所
    有」，自有未合。且原審之主文損壞公務員「職務上」委託第三人掌管之文書，
    有漏載三字之情事，據上論結欄漏載刑法第二條第一項前段，均有未洽。被告提
    起上訴，否認上開犯罪，固非可取，但原判決既有上開可議，即屬無可維持，應
    由本院撤銷改判。且查，被告犯罪後，刑法第四十一條得易科罰金之法定最重本
    刑，已由三年提高至五年，並於九十年一月十日修正公布，於同月十二日生效施
    行，且依刑法施行法第三條之一第二項「未諭知得易科罰金之處罰者，亦同」，
    可見未判決確定之刑事案件，如法定最重本刑為五年以下有期徒刑，且經宣告被
    告有期徒刑在六月以下時，即應依法諭知易科罰金之折算標準，至為顯明，則經
    比較新舊法後，應以新法有利於被告，本件自應適用新法。爰審酌被告犯罪之動
    機、目的、手段，犯罪所生之危害、犯罪後之態度等一切情狀，量處如主文第二
    項所示之刑，並諭知易科罰金之折算標準，以示懲儆。
據上論斷，應依刑事訴訟法第三百六十九條第一項前段、第三百六十四條、第二百九
十九條第一項前段，電業法第一百零六條第三款，刑法第一百三十八條、第十一條前
段、第五十五條、第二條第一項前段、第四十一條第一項、第二百二十條第一項，刑
法施行法第三條之一，罰金罰鍰提高標準條例第一條前段、第二條，判決如主文。
本案經檢察官甲○○到庭執行職務
中      華      民      國      九十     年      十二     月    十一    日
                                    臺灣高等法院臺中分院刑事第二庭
                                          審判長法  官  羅  禮  政
                                                法  官  陳  欣  安
                                                法  官  蔡  聰  明
右正本證明與原本無異。
如不服本判決應於收受送達後十日內向本院提出上訴書狀，其未敘述上訴之理由者並
得於提起上訴後十日內向本院補提理由書（均須按他造當事人之人數附繕本）。
                                                書記官    瑞  芳
中      華      民      國      九十     年      十二     月     十一   日
刑法第一百三十八條：
毀棄、損壞或隱匿公務員職務上掌管或委託第三人掌管之文書、圖畫、物品、或致令
不堪用者，處五年以下有期徒刑。
                                                                        Ｉ


司法院資訊處製作；財團法人民間司法改革基金會備份。
